【裁判字號】    97,簡上,684
【裁判日期】    971202
【裁判案由】    恐嚇等
【裁判全文】
臺灣高雄地方法院刑事判決             97年度簡上字第684號
上  訴  人
即  被  告  己○○
選任辯護人  阮文泉律師
上列上訴人即被告因恐嚇等案件，不服本院民國97年6 月4 日97
年度審簡字第1332號第一審刑事簡易判決（聲請簡易判決處刑書
案號：97年度偵字第4082號），提起上訴，本院判決如下：
    主  文
原判決關於恐嚇部分及其定執行刑部分均撤銷。
己○○被訴恐嚇部分無罪。
其他上訴駁回。
    事  實
一、己○○與乙○○均係址設高雄縣鳥松鄉○○路83號「澄清湖
    第一景」大樓社區之住戶，詎己○○於民國96年10月1 日10
    時許，在位於上開大樓社區1 樓之管理室內，因該大樓社區
    管理委員會事務與乙○○發生爭執，竟基於公然侮辱之犯意
    ，在上開多數人得以共見共聞之管理室，以「幹你娘」、「
    幹你娘機巴」（均台語發音）等言詞，公然侮辱乙○○，足
    以貶損乙○○之名譽、人格及社會評價。
二、案經乙○○訴由臺灣高雄地方法院檢察署檢察官偵查並聲請
    簡易判決處刑。
    理  由
壹、證據能力
一、告訴人乙○○、證人甲○○於檢察事務官調查中所為陳述之
    證據能力：
    按被告以外之人於審判外之言詞或書面陳述，除法律有規定
    者外，不得作為證據，刑事訴訟法第159 條第1 項定有明文
    。告訴人乙○○、證人甲○○於檢察事務官調查中所為之陳
    述，屬被告以外之人於審判外之陳述，且核其二人於檢察事
    務官調查中與本院審理中前後所述內容，大致相符，依前開
    規定，其二人於檢察事務官調查中所為陳述即無證據能力。
二、證人戊○○於檢察事務官調查中所為陳述之證據能力：
    按被告以外之人（包括證人、鑑定人、告訴人、被害人及被
    告等）於檢察事務官、司法警察官或司法警察調查中所為之
    陳述，與審判中不符時，其先前之陳述具有較可信之特別情
    況，且為證明犯罪事實存否所必要者，得為證據，刑事訴訟
    法第159 條之2定 有明文。經查，證人戊○○於本院審理中
    以證人身分具結時之證述，與其於檢察事務官調查中所為之
    陳述，就有無聽聞被告恐嚇一節，於本院中證述沒有聽到，
    與於檢察事務官調查中陳述有聽見被告說「我看你是弱女子
    ，如果你是男生，早就倒在那裡了」等情不同；衡以證人戊○○於受檢察事務官調查時，距案發之時較近，記憶較清晰
    ，且無暇深思此間利害關係及法律適用，而未及設詞，又本
    案亦查無證人戊○○於上開調查中，有遭到強暴、脅迫、利
    誘等外力影響其陳述任意性之情形，本院認證人戊○○此部
    分之陳述，仍存在具有較可信之特別情況，且為證明犯罪事
    實存在所必要，依上開刑事訴訟法第159 條之2 之規定，得
    為證據。次按訊問被告或詢問犯罪嫌疑人應全程連續錄音，
    必要時並應全程連續錄影，筆錄內所載之被告或犯罪嫌疑人
    陳述與錄音或錄影之內容不符者，除有急迫情況且經記明筆
    錄者外，其不符之部分，不得作為證據者，係指對「被告」
    之訊問或「犯罪嫌疑人」之詢問而言（最高法院96年台上字
    第5459號判決意旨參照），經查證人戊○○於檢察事務官調
    查中受詢問時，係以證人之身分，而非被告或犯罪嫌疑人，
    本無刑事訴訟法第100 條之1 第1 項、第2 項、第100 條之
    2 規定之適用，故該次詢問過程因錄影設備中錄音裝置故障
    ，致錄影結果僅有影像而無聲音，業經公訴檢察官說明在卷
    （簡上卷第78頁），惟不影響證人戊○○於該次陳述之證據
    能力，辯護人主張證人戊○○於檢察事務官調查中未全程連
    續錄音，即無證據能力，應有誤會。
三、被告以外之人於審判外之陳述，雖不符刑事訴訟法第159 條
    之1 至第159 條之4 之規定，而經當事人於審判程序同意作
    為證據，法院審酌該言詞陳述或書面陳述作成時之情況，認
    為適當者，亦得為證據，刑事訴訟法第159 條之5 第1 項定
    有明文。本判決所引用之證人林莛樺於檢察事務官調查中陳
    述、臺灣高雄地方法院檢察署公務電話紀錄表、證人甲○○
    於庭外所繪本案管理室位置圖，固係被告以外之人於審判外
    之言詞或書面陳述，屬傳聞證據，且無刑事訴訟法第159 條
    之1 至第159 條之4 或其他規定之傳聞證據例外情形，惟因
    檢察官、被告及辯護人於本院審判期日同意可作為證據使用
    （簡上卷第97、98頁），依刑事訴訟法第159 條之5 第1 項
    之規定，本院審酌該證據作成之情況，認為適當，應得為證
    據。
貳、上訴駁回部分（有罪部分）
一、認定犯罪事實所憑證據及理由
    訊據上訴人即被告己○○固坦承於上開時地，因大樓社區管
    理委員會事務與告訴人乙○○發生爭執，惟矢口否認有何公
    然侮辱之犯行，辯稱：伊從頭到尾沒有以三字經辱罵告訴人
    。經查：
(一)證人即告訴人乙○○於本院證述：當天我與被告因（社區管
    理委員會選舉）驗票發生爭執，被告的太太怒吼說「主委的
    權利有這麼大？」就離開了，被告為了替其妻出氣，就開始
    罵「幹你娘」、「幹你娘雞巴」等語（簡上卷第100 頁），
    且證人即事發時在場之當地鄰長林莛樺於偵查中證述：我是
    告訴人打電話叫我回來的，我進去時看到被告太太跟告訴人
    在爭執，愈罵愈生氣，我一直在勸他們冷靜下來，後來被告
    進來坐在那邊，後來被告站起來，跟告訴人爭執選舉的事情
    ，對告訴人罵「幹你娘」（偵卷第10頁）；事發時在場之保
    全公司派駐之總幹事甲○○於本院證述：當時為了管理委員
    選舉驗票事宜，被告和告訴人在管理室中發生爭執，他們原
    來是坐著，後來被告站起來，以台語對告訴人說「幹你娘雞
    巴」（簡上卷第104 頁）；又當時值班之管理員戊○○於本
    院證述：我當時是有聽到「幹你娘」、「幹你娘雞巴」這二
    句（簡上卷第109 頁）等語，可見就被告於上開時、地，因
    與告訴人發生爭執，而以「幹你娘」、「幹你娘雞巴」辱罵
    告訴人一節，告訴人與證人林莛樺、甲○○、戊○○之證述
    ，彼此互核相符。
(二)參以證人即到場處理之警員涂士明於本院證述：當天我備勤
    ，值班通知我說澄清湖第一景大樓社區有事故糾紛，要我去
    處理，我到現場之管理室，看見告訴人、被告、被告太太在
    大聲爭吵，但沒有提到三字經的事，經我瞭解後，知道是有
    關社區選舉糾紛，因為關於社區選舉糾紛我未曾處理過，所
    以我走出管理室，打行動電話請教別人，後因我聽到爭吵聲
    變大，所以主動再行進入，此時爭吵內容就有提到罵三字經
    的事，當時告訴人有說到要告對方（被告），我有跟告訴人
    說要提出告訴可以直接向派出所提告或到法院提告，我只記
    得她有講到三字經的事情，時間太久了，其他部分我沒有特
    別印象（簡上卷第136 至140 頁），核與臺灣高雄地方法院
    檢察署公務電話紀錄表記載相符（偵卷第26頁）。由警員涂
    士明初次進入管理室時，雙方爭吵之內容並無提及有關三字
    經部分，而於警員涂士明撥打電話後再次進入管理室時，雙
    方爭吵中增加關於三字經之情節，且告訴人有立即向執法之
    警員表示遭侵害與提告之意思，益見於警員涂士明在管理室
    外撥打電話時，被告對告訴人辱罵上開「幹你娘」、「幹你
    娘雞巴」，致彼此間爭吵更形激烈，警員涂士明因爭吵聲變
    大而再進入管理室，告訴人立即向警員涂士明表示遭三字經
    辱罵，要對被告提出告訴等情明確。
(三)證人即事發時在場之丙○○雖於本院證述沒有聽到被告以「
    幹你娘」、「幹你娘雞巴」辱罵告訴人，惟證人丙○○於本
    院亦證述：我於擔任該社區第8 、9 屆（應為94、95年間）
    主任委員期間，有指派被告為副主委，於被告找我作證時，
    有拿取96年12月24日告訴人所出具記載我與被告間關係匪淺
    內容之刑事陳述意見狀，給我觀看，且在我當時的感覺，告
    訴人是強勢的一方，被告是弱勢的一方，（本件爭執）能夠
    拿出來告是太超過了等語（簡上卷第117 、118 頁），由丙○○與被告長期擔任該社區管理委員會主任委員及副主委，
    而一同共事，且被告拿取自身案件之訴訟文件與丙○○了解
    ，可見被告與丙○○間關係應較親近，且由丙○○所表達之
    主觀感受，可見丙○○較偏護於被告，故證人丙○○之上開
    證述，不無迴護被告之虞，應非可採。
(四)綜上所述，被告辯稱無以上開言詞辱罵告訴人，應非可採，
    本案事證明確，被告公然侮辱之犯行應堪認定，應依法論科
    。
二、論罪科刑
(一)按刑法上之公然侮辱罪，祗須侮辱行為足使不特定人或多數
    人得以共見共聞，即行成立（參照司法院院字第2033號、第
    第2179號等解釋）。又侮辱，乃謾罵嘲弄或其他輕蔑他人人
    格之行為，且須出於侮辱之故意，而具有妨害他人名譽之危
    險，始足當之；亦即行為人須出於主觀侮辱他人之犯意，以
    言語、文字或動作表示不屑輕蔑或攻擊其人格之意思，而足
    以對於個人在社會上所保持之人格及地位，在客觀上業已達
    到貶損其名譽及尊嚴評價之程度，而是否符合侮辱之判斷，
    應顧及行為人之年齡、教育程度、職業與被害人之關係等情
    事。經查，本案發生地點係在社區大樓之管理室，其設有三
    處出入口，其中一處為面臨高雄市○○路供住戶及訪客平常
    進出之社區邊門（社區大門平時關閉），另二處均為通往社
    區6 棟大樓（合計442 戶）之出入口，且其主要通往社區各
    棟大樓之門口維持敞開，有證人甲○○於本院提出之本案管
    理室位置圖（簡上卷第128 頁）及管理室門口現況照片（簡
    上卷第152 頁）附卷可憑，可見本案管理室屬同住社區之多
    數住戶均得自由進出之公共空間，為多數人所可共見共聞，
    故就被告陳述上開言語之場合而言，符合「公然」之要件無
    疑。又「幹你娘」、「幹你娘雞巴」等言語，在社會通念及
    口語意義上，均足以令人感到難堪、不快，均屬污蔑他人人
    格之用語。
(二)核被告所為，係犯刑法第309 條第1 項之公然侮辱罪。原審
    以被告所為公然侮辱犯行事證明確，援引刑法第309 條第1
    項、第41 條 第1 項前段，刑法施行法第1 條之1 規定，並
    審酌被告與告訴人為同一社區住戶，遇事本應以理性、和平
    之態度相互溝通，被告竟率爾公然出言侮辱告訴人，所為實
    屬不該，且犯後否認犯行，態度非佳，及告訴人案發之際態
    度亦非平和等其他一切情狀，判處拘役20日，如易科罰金，
    以新臺幣1000元折算1 日之折算標準，經核認事用法，並無
    違誤，量刑亦屬妥適。被告上訴意旨否認公然侮辱犯行，顯
    無理由，應予駁回。
、撤銷改判部分（無罪部分）
一、聲請簡易判決處刑意旨另以：被告基於恐嚇危害安全之犯意
    ，於96年10月1 日10時許，在上開大樓社區1 樓之管理室內
    ，以「妳沒看過流氓是不是？我看妳是弱女子，只是用這種
    方式，否則不只這樣！」等加害生命、身體之言語，恐嚇告
    訴人，致告訴人心生畏懼而危害於安全，因認被告涉犯刑法
    第305 條之恐嚇危害安全罪嫌。
二、按犯罪事實應依證據認定之，無證據不得認定犯罪事實；不
    能證明被告犯罪，應諭知無罪之判決；刑事訴訟法第154 條
    第2 項及第301 條第1 項分別定有明文。刑事訴訟法上所謂
    認定犯罪事實之證據，係指足以認定被告確有犯罪行為之積
    極證據及間接證據，然而無論直接證據或間接證據，其為訴
    訟上之證明，須於通常一般之人均不致有所懷疑，而得確信
    其為真實之程度者，始得據為有罪之認定，倘其證明尚未達
    到此一程度，而有合理之懷疑存在，無從使事實審法院得有
    罪之確信時，即應由法院為諭知被告無罪之判決。又按刑法
    上所謂恐嚇，係指以將來惡害之通知恫嚇他人而言；刑法第
    305 條所謂恐嚇係指以將來之不法惡害通知他人，致生危害
    於安全，係指受惡害之通知者，因其恐嚇，生安全上之危險
    與實害而言（最高法院67年度台上字第542 號判例、26年渝
    非字第15號判例意旨參照）。故行為人所通知之內容，對於
    受通知者並無進一步施加惡害之意旨，受通知者並無因其通
    知而心生畏懼，致生安全上之危險或實害者，則不構成刑法
    305 條恐嚇危害安全罪。
三、公訴人認被告涉有上開恐嚇罪嫌，係以告訴人之指述，證人
    甲○○、戊○○於偵查中之證述為據。被告固供承於上開時
    、地在場，惟否認有何恐嚇犯行，辯稱：我沒有對告訴人說
    恐嚇之言詞，而是告訴人先說我是流氓，我說我不是流氓，
    流氓不是長我這樣子。經查：
(一)告訴人於本院審理時證述：被告罵「幹你娘」、「幹你娘雞
    巴」等語，然後舉起手來作勢並以台語說「妳沒看過流氓是
    不是，我看妳是弱女子，只是用這種方式，否則不只這樣」
    （簡上卷100 頁），證人甲○○於本院證述：告訴人與被告
    原來是坐著，後來被告站起來，以台語對告訴人說「幹你娘
    雞巴，你沒有看過流氓，我是看你是女人，不然你就躺在地
    上了」（簡上卷第104 頁），證人戊○○於偵查中證述：我
    有聽到被告對告訴人說「你沒看過流氓是不是，我看你是弱
    女子，只是用這種方式，否則不只這樣」（偵卷第20頁），
    經核告訴人與證人甲○○、戊○○所述大致相符，參以當時
    被告與告訴人發生激烈爭吵，被告於情緒激動下，在辱罵告
    訴人中為上開言詞，與常情無違，且被告亦坦承於爭執中有
    提及自己是不是流氓及流氓長像，益見被告於與告訴人爭吵
    中確有提及流氓，是被告於上開時、地對告訴人說「你沒看
    過流氓是不是，我看你是弱女子，只是用這種方式，否則不
    只這樣」一節，應可認定。
(二)惟就被告所說「妳沒看過流氓是不是，我看妳是弱女子，只
    是用這種方式，否則不只這樣」，細究該言詞內容，參以當
    時告訴人與被告激烈口角之情形，可知其語意應指因告訴人
    為女性，故僅以此口角方式爭執，否則爭執之方式將不僅於
    口角爭吵，故由其語意，無從解讀被告欲於將來要加如何之
    惡害於告訴人，且由其「我看妳是弱女子，只是用這種方式
    」之用語，亦表明因告訴人為女性，被告不願以強欺弱，而
    不會有更激烈之衝突或其他加害行為，於客觀上不足使人感
    受將遭被告進一步之加害，而生安全上危險或實害，是被告
    所為上開之言詞，尚難逕認合於恐嚇罪成之要件「將來惡害
    之通知」。
(三)再者，經本院訊問告訴人當聽到上開「妳沒看過流氓是不是
    ，我看妳是弱女子，只是用這種方式，否則不只這樣」之言
    詞時，心情為何，其答稱：「我對社區盡心盡力，他這樣說
    我，我覺得很痛心，被告當時不向我道歉，要告你去告，我
    是對空氣罵，不是對你罵，他說他不怕。」（簡上卷第102
    頁）可見告訴人對於上開言詞之直接感受係遭辱罵後之「痛
    心」，嗣經本院引導式詢問是否會害怕，告訴人固答稱：「
    會，因為我是壹個人在社區，而且後來開會時，來拍我桌子
    ，還找人罵我。」，惟經本院再次請告訴人確認時，其答稱
    ：「害怕加痛心，都有」（簡上卷第102、103 頁），由告
    訴人於初次回答及再次確認時，均提及其痛心之感受，可見
    告訴人對於上開言詞，其內心感受為社區服務之努力遭否定
    、人格遭污蔑，而痛心難過，並無將遭被告進一步侵害之感
    受。
(四)又警員涂士明至管理室外撥打電話，因聽到管理室內爭吵聲
    變大，所以主動再行進入，當時告訴人有向警員涂士明表示
    要對被告提出辱罵三字經之告訴，此經證人涂士明於本院證
    述：我走出管理室，打行動電話請教別人關於關於社區選舉
    糾紛如何處理，後因我聽到爭吵聲變大，所以主動再行進入
    ，此時爭吵內容就有提到罵三字經的事，當時告訴人有說到
    要告對方（被告），我有跟告訴人說要提出告訴可以直接向
    派出所提告或到法院提告，我只記得她有講到三字經的事情
    ，時間太久了，其他部分我沒有特別印象（簡上卷第136 至
    140 頁），核與臺灣高雄地方法院檢察署公務電話紀錄表記
    載「…之後我因需聯繫事情走至管理室外撥打電話，聯繫完
    畢走回管理室內時，告訴人便跟我說被告對其辱罵」相符（
    偵卷第26頁），可見當被告對告訴人說「幹你娘」、「幹你
    娘雞巴，妳沒看過流氓是不是，我看妳是弱女子，只是用這
    種方式，否則不只這樣」，告訴人就整體語意係感受遭被告
    辱罵，致未向警員涂士明積極提及遭恐嚇或求助，若告訴人
    於當時確感受被告恐嚇而心生畏懼，應會向警員求助或表示
    遭恐嚇，由警員涂士明當場並無聽聞告訴人向其表示有遭恐
    嚇而求救或要向被告提出恐嚇告訴，僅提出對被告辱罵行為
    提出告訴，足見告訴人內心應無遭恐嚇之感受。且警員涂士
    明在管理室外聯繫電話，係因管理室內之爭吵聲有變大，而
    再進入管理室，業經證人涂士明於本院證述如上，可見告訴
    人於聽聞後被告之上開「妳沒看過流氓是不是，我看妳是弱
    女子，只是用這種方式，否則不只這樣」言詞後，不僅無噤
    聲不語或儘速離去之一般人感覺恐懼應有之表現，反而仍繼
    續與被告爭吵，且爭吵情形更加激烈，其表現適與告訴人於
    本院證述其當時之感受遭辱罵後之「痛心」一情相合，益見
    告訴人並無因被告上開言詞而致生安全上危險之感受。
(五)復參以被告與告訴人同住於「澄清湖第一景」，有鄰居情誼
    ，且被告與告訴人所爭執者，係有關社區管理委員會之事務
    ，與其個人並無直接利害關係，又被告為上開言詞之時，並
    非一開始發生爭執時即為之，而係爭吵相當時間後所為，此
    觀告訴人因有爭執而報警，於警員涂士明到場了解後，至管
    理室外撥打電話之際，被告始為上開言詞即明，可見被告係
    因爭吵持續惡化，甚於警員到場後仍不止，一時情緒激動下
    而為上開言詞，故被告應無為與己私利無關之事務而恐嚇鄰
    居即告訴人之動機與犯意。
(六)綜上所述，被告前開所為，尚非將來惡害之通知，且告訴人
    並未因被告上開言詞而致生安全上危險之感受，況被告亦無
    恐嚇之故意，自與刑法第305 條恐嚇行為之構成要件有間，
    公訴人提出之證據，無法證明被告犯有恐嚇危害安全罪之犯
    行。此外，復查無其他積極證據足資證明被告有此部分恐嚇
    危害安全犯行，故本案不能證明被告有恐嚇危害安全之犯行
    。原判決關於此恐嚇危害安全部分，未詳為推求，遽為被告
    論罪科刑並與上開有罪部分定應執行刑，均有未合。被告此
    部分上訴，指摘原判決此部分有所不當，為有理由，應由本
    院將原判決關於恐嚇危害安全部分及定應執行刑部分均撤銷
    ，並改判被告無罪。
四、按檢察官聲請以簡易判決處刑之案件，經法院認為有第451
    條之1 第4 項但書之情形者，應適用通常訴訟程序審判之，
    刑事訴訟法第452 條定有明文。是被告被訴恐嚇部分經本院
    審理後，認應為無罪之諭知，而有刑事訴訟法第451 條之1
    第4 項但書第3 款之情形，依前揭規定，除應撤銷原審關於
    該部分之判決外，應由本院逕依通常程序審理後，自為第一
    審判決，檢察官如不服該部分判決，仍得於法定上訴期間內
    ，向管轄之第二審法院提起上訴，併予敘明。
據上論斷，應依刑事訴訟法第455 條之1 第1 項、第3 項、第
452 條、第368 條、第369 條第1 項前段、第364 條、第301 條
第1 項前段，判決如主文。
本案經檢察官丁○○到庭執行職務。
中    華    民    國    97    年    12    月    2     日
                  刑事第十三庭  審判長法  官  唐照明
                                      法  官  王俊彥
                                      法  官  楊國煜
以上正本證明與原本無異。
檢察官如不服本判決關於恐嚇危害安全之部分，應於收受本判決
10日內向本院提出上訴書狀，並應敘述具體理由，如未敘述上訴
理由者，應於上訴期間屆滿後20日內補提理由書狀於本院（均須
依他造當事人之人數附繕本）「切勿逕送上級法院」。
其他公然侮辱部分，不得上訴。
中    華    民    國    97    年    12    月    2     日
                                      書記官  李憶如
附錄本判決論罪法條
中華民國刑法第309條
公然侮辱人者，處拘役或 3 百元以下罰金。
以強暴犯前項之罪者，處1 年以下有期徒刑、拘役或5 百元以下
罰金。


司法院資訊處製作；財團法人民間司法改革基金會備份。
